# 对子长投减值在合并报表时如何处理？

提问人：flfnywguh 时间：2012-08-06 19:22:24
由于现行会计制度对此尚未规定，实务中处理也不一样。有的将其作为合并价差；有的比照内部应收帐款坏帐准备的处理，按原分录抵消。

回答人：chenyiwei
可参考《计学撮要》P249～ 251 ：
问题 3 （母公司个别报表层面与长期股权投资减值准备相对应的递延所得税资产在合并报表层面的处理） 问题： 母公司个别报表层面对存在大额累计亏损的子公司的长期股权投资计提的长期股权投资减值准备，相应的递延所得税资产在合并报表层面应继续保留还是转销？ 背景： 母公司个别报表层面对存在大额累计亏损的子公司的长期股权投资，按预计可收回金额低于原初始投资成本的差额计提了长期股权投资减值准备，且因预计在该子公司股权转让或者清算该子公司时发生的损失将可以获准在所得税税前扣除，故相应就该项长期股权投资减值准备计提了递延所得税资产。在编制合并财务报表时，该项长期股权投资被抵销，则母公司个别报表层面原计提的长期股权投资减值准备相应的递延所得税资产在合并报表层面应继续保留还是转销？ 解答： 1 ．母公司个别报表层面就该项长期投资减值准备确认递延所得税资产应当满足的条件 在确定母公司个别报表层面有必要就对子公司的长期股权投资计提资产减值准备的情况下，是否就该项减值准备确认递延所得税资产，需要考虑以下因素： （ 1 ）母公司是否有在可预见的未来处置或者清算该子公司的计划（如果在可预见的未来没有处置或清算该子公司的计划，则表明该项因计提长期股权投资减值准备导致的暂时性差异在可预见的未来很可能不会转回，故不应就此确认递延所得税资产。对此，在审计实务中遇到此类情形时，注册会计师应当获取母公司内部的相关决议和会议纪要等文件作为审计证据，并要求母公司管理层作出明确的书面声明）。 （ 2 ）预计该项减值准备成为事实损失（即根据税务规定确定的股权转让损失或被投资企业清算损失）时将可获准在企业所得税税前扣除。一般理解这是需专项申报的资产损失，如果涉及金额重大，注册会计师应提请企业与主管税务机关做好沟通工作，尽早提供财税[2009]57号文件和国家税务总局公告[2011]25号等相关规定所要求提供的各项证明材料）。 （ 3 ）预计未来该损失实际发生时，母公司有无足够的应纳税所得额以实现该项损失的税收抵免利益。 在同时满足上述条件的情况下，母公司个别报表层面应当就该项长期投资减值准备确认递延所得税资产。 2 ．合并财务报表层面对相关递延所得税资产处理的一般考虑因素 如果在综合所有相关因素进行分析和专业判断后，认为母公司个别报表层面应当就该项长期股权投资减值准备确认递延所得税资产的，则在合并财务报表层面，随着长期股权投资与对子公司原投入资本的抵销，已不存在长期股权投资这一项资产，只有纳入合并范围的子公司单项资产和负债，因此对于原先与长期股权投资减值准备相应的递延所得税资产问题需要重新考虑。不能简单理解为在长期股权投资抵销后，其减值准备及相关的递延所得税资产也就全部转回。主要的考虑因素是母公司层面上的长期股权投资减值准备和子公司个别报表层面对单项可辨认非流动资产计提的减值准备在多大程度上是重合的（根据《企业会计准则第 8 号——资产减值》和《企业会计准则第 18 号——所得税》的规定，当子公司存在大额累计亏损且预计在可预见的未来不会盈利时，在该子公司个别报表层面，应当对其各项非流动资产计提减值准备，但不应就此确认递延所得税资产）。如果母公司个别报表上计提的长期股权投资减值准备小于或等于子公司个别报表层面的累计亏损（包括子公司个别报表中因对单项可辨认资产计提减值准备导致的亏损），则一般理解可以在合并报表层面保留母公司个别报表层面就该项长期股权投资减值准备计提的递延所得税资产。进一步说明如下： （ 1 ）如果母公司打算采用股权转让或者整体资产、负债打包转让的方式处置该子公司，则在合并报表层面，该子公司的非流动资产和负债整体上构成了一个处置组（“处置组”的定义见《企业会计准则解释第1 号》，即“作为整体出售或其他方式一并处置的一组资产”）。该处置组的可收回金额应当与母公司个别报表层面确定的长期股权投资可收回金额较为接近，因此母公司个别报表层面计提的长期股权投资减值准备与子公司层面累计的亏损（包括子公司层面已计提的单项可辨认非流动资产减值准备）很可能基本上是重合的（换言之，母公司个别报表层面的长期股权投资账面价值和该子公司净资产中归属母公司的份额在合并报表层面的价值基本一致）。因此，长期股权投资减值准备应当全额转回（随同对该子公司的长期股权投资一并被抵销）。子公司原先没有确认的递延所得税资产可以在母公司层面以股权投资处置损失的形式获得税前扣除和相应的税收抵免（类似于可抵扣亏损），因此母公司个别报表层面的递延所得税资产在合并报表层面仍然保留。 （ 2 ）如果母公司打算分别出售子公司的单项资产并清偿负债后将该子公司关闭，则在子公司个别报表层面，是分别以单项资产的可收回金额与各该单项资产的账面价值相比较，确定减值准备的计提金额，一项资产的潜在增值不能抵减另一项资产的减值损失；而在母公司个别报表层面，考虑长期股权投资的可收回金额时，仍然基于子公司净资产的整体可收回金额，因此母公司计提的长期股权投资减值准备可能小于子公司层面的累计亏损（因为子公司计提单项资产减值准备时是以单项资产为基础考虑的。换言之，母公司个别报表层面的长期股权投资账面价值将大于该子公司净资产中归属母公司的份额在合并报表层面的价值）。如是，则母公司个别报表中就长期股权投资减值准备计提的递延所得税资产在合并报表层面仍然可以实现，因此在合并报表层面仍应保留该项递延所得税资产。

回答人：chenyiwei
回复 flfnywguh 的帖子
这种说法是不恰当的。这个问题的关键是：母公司个别报表层面的长期股权投资减值准备，与子公司自身个别报表层面的资产减值准备在多大程度上重合的问题。 母公司在其个别报表层面，按照子公司长期股权投资的可收回金额低于帐面价值的差额计提减值准备时，多数情况下，子公司在其自身报表上也会对其各项非流动资产计提减值准备。但由于以下一些原因，母公司的个别报表层面的长期股权投资减值准备与子公司自身对其各项资产计提的减值准备往往只能在一定程度上部分重合，而不能完全重合： （ 1 ）母公司个别报表层面对子公司的长期股权投资系采用成本法核算，长期股权投资的帐面价值中未体现出取得投资后被投资子公司净资产的变动情况及母公司在其中享有或承担的份额，因此比较的帐面价值基础不同。 （ 2 ）减值测试的单位不同：母公司个别报表层面的减值测试是针对长期股权投资这一单项资产，而合并报表层面的减值测试单位是合并集团中的资产或者资产组。通常一个子公司并不恰好对应于合并报表层面的一个资产组，资产组与子公司之间的关系可能是一对一、一对多、多对一或者多对多，因此减值测试的帐面价值和可收回金额基础都可能存在差异。尤其是，如果一个子公司包含多个资产组，则在个别报表层面的减值测试中，一个资产组的可收回金额小于帐面价值的差额，可能会被其他资产组的可收回金额高于帐面价值的差额全部或部分抵销，而在合并报表层面针对资产组进行减值测试时，不同资产组的增减值是不能互相抵销的。 （ 3 ）如果该子公司原先系通过非同一控制下企业合并取得，则合并报表和该子公司个别报表层面对同一资产或负债的帐面价值会有差异，导致即使可收回金额相同、资产组划分相同，也可能出现应计提的减值准备不同的情况。 （ 4 ）子公司自身报表层面计量各项非流动资产可收回金额的基础与母公司个别报表层面计量长期股权投资可收回金额的基础不同。例如，当子公司为上市公司时，母公司对其股权可收回金额的计量要考虑股份的市价，即其中包含的“流通权溢价”因素，但子公司自身对资产进行减值测试时对此不予考虑。 由于上述因素的存在，合并报表层面应针对该子公司各项资产计提的减值准备和母公司个别报表层面计提的长期股权投资减值准备会有一定的重合，但一般不会 100 ％重合。由于合并报表层面，母公司对子公司的长期股权投资已经予以抵销，相应地在合并报表层面不应再出现对子公司的长期股权投资减值准备。其中，对于前述长期股权投资减值准备与子公司自身报表层面已提取的资产减值准备重合的部分，在编制合并报表时应当予以转回（借：长期股权投资减值准备，贷：资产减值损失／年初未分配利润），另外对两个层面减值准备的差异部分，则在合并报表层面通过编制调整分录的方式予以调整，将子公司个别报表层面针对其各项资产已提取的减值准备调整到合并报表层面按照资产组口径的应有减值准备余额。这也是在实体理论下编制合并报表时进行“视角调整”的需要。调整金额在合并报表层面计入损益。经过上述调整后，在合并报表层面相应需就资产减值准备事项的影响调整已确认的递延所得税资产（如有），以反映出合并报表层面同一资产的帐面价值不同于子公司自身报表层面而导致的不同暂时性差异金额的影响。

提问人：cherrywy54 时间：2015-01-14 15:02:45
请教陈版，如果处置子公司部分股权丧失控制权，原先在单体层面对长投计提了全额减值并确认了递延所得税资产。在原合并报表层面对减值及递延所得税资产均进行了抵消。现在处置子公司部分股权后，不进行资产负债表的合并，此时原先所作的抵消分录对年初未分配利润产生的影响在当期如何处理？

回答人：chenyiwei
在合并报表层面，丧失控制权后保留的剩余股权视同一项新的金融资产的初始确认，所以原先的此类抵销分录都不用延续到丧失控制权之后，这是一个全新的起点。

提问人：cherrywy54 时间：2015-01-15 10:52:46
谢谢陈老师这么快的回复。如果原先的抵消分录不延续，那这些抵消分录对合并资产负债表的期初未分配利润的影响在当期就不存在了，那原期初未分配利润+本期利润与期末未分配利润中就会产生差异，这块差异如何处理呢？

回答人：chenyiwei
上年度抵销分录对本年初未分配利润的影响仍延续，但通过在抵销分录中调整本年度合并报表中的损益项目实现平衡。

提问人：guizilaile00 时间：2016-03-12 17:02:00
陈老师，您好，对于母公司个别报表层面的递延所得税资产在合并报表层面仍然保留的前提是拟处置的子公司本身计提的减值准备未确认递延所得税资产，如果这个前提不存在（即子公司本身计提的减值准备已确认递延所得税资产），则母公司个别报表层面计提的递延所得税资产也应一并冲回。 请问我上述表述是否准确？谢谢。

回答人：chenyiwei
大体上可以这样理解。